【裁判字號】    98,訴,548
【裁判日期】    990730
【裁判案由】    侵權行為損害賠償
【裁判全文】
臺灣臺南地方法院民事判決               98年度訴字第548號
原      告  有限責任台灣省蔗農消費合作社
法定代理人  甲○○
訴訟代理人  吳艾黎律師
被      告  戊○○○
            丙○○
            乙○○
兼上二人
訴訟代理人  丁○○
共      同
訴訟代理人  顏伯奇律師
上列當事人間請求侵權行為損害賠償事件，本院於民國99年7月
6日言詞辯論終結，判決如下：
    主  文
原告之訴及假執行之聲請均駁回。
訴訟費用新臺幣肆萬伍仟肆佰伍拾壹元由原告負擔。
    事 實 及 理 由
一、原告起訴主張：被告戊○○○之夫張輝石（即被告丙○○、
    乙○○及丁○○之父）於民國91年7月1至97年5月26日擔任
    原告岸內分社經理期間，利用其向客戶收取飼料貨款之機會
    ，指示客戶將貨款匯入其所有之第一銀行鹽水分行000-00-
    000000號帳戶後，未全數轉匯入原告之岸內分社帳戶而將部
    分貨款佔為己有。原告於97年8月間發覺有異，經向客戶進
    行拜訪及相關查帳後，始知悉張輝石之業務侵占犯行，且被
    告丙○○向原告自認其父張輝石任職期間即有如此作為。又
    原告將張輝石之前揭銀行存摺與原告之岸內分社存摺交叉比
    對之結果，張輝石任內侵占客戶給付之貨款，至96年6月30
    日止為新臺幣（下同）4,483,287元，是依民法第184條第1
    項「因故意或過失，不法侵害他人之權利者，負損害賠償責
    任」之規定，張輝石自應負侵權行為之損害賠償責任；惟因
    張輝石已於97年5月26日死亡，而被告戊○○○係張輝石之
    妻，被告丙○○、乙○○及丁○○則係張輝石之子，均為張
    輝石之繼承人，則依民法第1148條第1項「繼承人自繼承開
    始時，除本法另有規定外，承受被繼承人財產上之一切權利
    、義務。」，及同法第1153條第l項「繼承人對於被繼承人
    之債務，負連帶責任」等規定，被告自應對原告負連帶賠償
    之責。又倘認張輝石上開帳戶未匯還予原告之款項，非張輝
    石之業務侵占所得者，則原告仍得依民法第181條「無法律
    上之原因而受利益，致他人受損害者，應返還其利益。」及
    前揭繼承之相關規定，請求被告戊○○○等4人連帶返還該
    利益；並聲明：(1)被告應連帶給付原告新臺幣4,483,287 元
    ，及自訴狀送達翌日起至清償日止，按年利率5%計算之利息
    。(2)原告願供擔保，請准宣告假執行。
二、被告則以：
（一）被告丙○○否認向原告自認張輝石教唆被告丙○○侵占原
      告公款，且被告丙○○簽署之對帳資料亦與張輝石無涉；
      至被告戊○○○於本院98年度訴字第479號事件中認諾原
      告之請求，乃因被告戊○○○未收受起訴狀，對於原告主
      張毫無所悉，況其屬他事件之認諾，於本事件不生效力。
      又原告主張以「96年6月底張輝石收取飼料用戶款與存入
      岸內分社差異對照表」為據，請求侵權行為損害賠償，惟
      該貨款已全數繳入原告帳戶內，原告無受有上開對照表所
      示之損害，自無損害賠償之據。
（二）被告丙○○因父張輝石罹癌於96年7月25日請假，始由原
      告理事會決議聘請為原告臨時雇員，全權負責原告岸內分
      設營運業務。被告丙○○任職期間乃向張輝石借用第一銀
      行鹽水分行之帳戶及印章，並提供自己第一銀行鹽水分行
      000-00- 000000號帳戶供原告客戶使用，故原告起訴主張
      97年3月21日至97年9月9日公款短少，該期間張輝石已無
      法處理業務，實與張輝石無關；且被告丙○○任職期間，
      關於張輝石帳戶之領款、匯款均係被告丙○○親自辦理，
      況被告丙○○已將客戶匯入張輝石之款項全數領出或匯出
      ，並無貨款在張輝石之帳戶內，張輝石並無受有任何利益
      ，原告主張依民法第179條不當得利向張輝石之繼承人請
      求返還金錢，於法不符等語置辯；並聲明：(1)駁回原告之
      訴。(2)若受不利判決，願供擔保請准免為假執行。
三、經查：
（一）按訴狀送達後，原告不得將原訴變更或追加他訴，但擴張
      或減縮應受判決事項之聲明者，不在此限，民事訴訟法第
      255條第1項第3款定有明文。本件原告起訴主張被告應連
      帶給付原告2,176,371元，及自訴狀送達翌日起至清償日
      止，按年利率5%計算之利息；嗣擴張應受判決事項為請求
      被告應連帶給付原告4,483,287元及其利息，核與上開規
      定尚無不合，應予准許。
（二）原告主張訴外人張輝石任職原告岸內分社經理期間，利用
      其向客戶收取飼料貨款之機會，指示客戶將貨款匯入其所
      有之第一銀行鹽水分行000-00-000000號帳戶，並以被告
      丙○○自認受張輝石教唆侵占原告公款，以及比對張輝石
      之前揭銀行存摺與原告之岸內分社存摺，作為張輝石至96
      年6月30日止，侵占原告公款4,483,287元之依據。然查，
      被告丙○○否認向原告自認張輝石教唆，且丙○○簽署侵
      占原告公款之對帳資料，難認與訴外人張輝石有涉，原告
      對於訴外人張輝石侵占原告公款之事實，已未能舉證以實
      其說；況縱張輝石上開鹽水分行內有原告客戶匯入之帳款
      ，有侵占原告公款之嫌，然原告對於該短缺之公款，業經
      被告丙○○補足一事並不爭執（本院99年7月6日筆錄），
      則按「侵權行為賠償損害之請求權，以受有實際損害為成
      立要件，若絕無損害亦即無賠償之可言。」（最高法院19
      年上字第363號判例要旨參照），本件原告「96年6月底張
      輝石收取飼料用戶款與存入岸內分社差異對照表」之資金
      缺口4,483,287元，既已補足，自無損害可言，參照上開
      判例要旨，原告請求損害賠償自屬無據。至原告主張被告
      丙○○補足原告上開公款之短缺，乃為避免原告發現渠等
      侵占公款之事實，並無為張輝石清償之意，並不影響被告
      丙○○匯款補足原告損害之事實。
（三）原告另主張其客戶貨款匯入訴外人張輝石前揭帳戶內，張
      輝石無法律上原因而受有不當得利，亦應返還。查「無法
      律上之原因而受利益，致他人受損害者，應返還其利益。
      」，民法第179條前段固有明文，然如前所述，原告資金
      缺口4,483,287元業經補足，原告並無該部分金額之損害
      ，其依前述法條請求不當得利之返還，於法自有未合。此
      外，原告亦未能舉證訴外人張輝石除上開金額外，尚有其
      他不當得利之取得，所請顯無以准許。
（四）綜上所述，原告無以對訴外人張輝石為侵權行損害賠償或
      不當得利返還之請求，縱被告依民法第1148條第1項「繼
      承人自繼承開始時，除本法另有規定外，承受被繼承人財
      產上之一切權利、義務。」，及同法第1153條第l項「繼
      承人對於被繼承人之債務，負連帶責任」等規定，對訴外
      人張輝石之債務有其法律上之義務，亦難謂被告對原告負
      有清償或返還4,483,287元之責。從而原告請求被告依繼
      承關係，連帶賠償原告4,483,287元之損害，顯無理由，
      應予駁回；又其訴既經駁回，假執行之聲請自失所附麗，
      應併予駁回之。
四、本件判決基礎已臻明確，兩造其餘之攻擊防禦方法及訴訟資
    料經本院斟酌後，核與判決結果不生影響，爰不逐一論述。
五、另按法院為終局判決時，應依職權為訴訟費用之裁判；且訴
    訟費用，由敗訴之當事人負擔，民事訴訟法第87條第1項、
    第78條分別定有明文，乃確定本件訴訟費用為45,451元，並
    命由原告負擔。
六、據上論結，本件原告之訴無理由，依民事訴訟法第78條、第
    87條第1項，判決如主文。
中    華    民    國    99    年    7    月    30     日
                  民事第二庭  法  官  魏玉英
以上正本係照原本作成。
如對本判決上訴，須於判決送達後20日內向本院提出上訴狀。
如委任律師提起上訴者，應一併繳納上訴審裁判費。
中    華    民    國    99    年    7     月    30    日
                              書記官  蔡曉卿

司法院資訊處製作；財團法人民間司法改革基金會備份。
